臺灣高等法院刑事判決
111年度上訴字第723號
上  訴  人  
即  被  告  翁○○


選任辯護人  吳冠逸律師
上列上訴人因違反兒童及少年性剝削防制條例等案件，不服臺灣
桃園地方法院110年度訴字第222號，中華民國111年1月10日第一
審判決（起訴案號：臺灣桃園地方檢察署109年度偵字第28323號
），提起上訴，本院判決如下：
    主  文
上訴駁回。
    事  實
翁○○於民國109 年5 月2 日19時許，在桃園市○○區○○路000 巷00
號住處，以女性大頭照為頭像、暱稱為「余○○」之通訊軟體MESS
ENGER 帳號，傳訊予代號AE000-Z000000000之少年（民國00年0 
月生，真實姓名詳卷，下稱Ａ男）搭訕，使Ａ男誤以為翁○○為女生
進而開始聊天，過程中，翁○○傳送「你會想電愛嗎？你會自己摸
摸嗎？會介意比你大一歲的姐姐嗎？」等語，Ａ男則回以「正常
人都會吧、還是你要幫我摸、我可以幫你吹啦、你如果能爽就好
、到時候你爽可以進去嗎」等內容，雙方並撥打電話談及關於性
愛或猥褻行為意涵之內容，嗣後翁○○要求與Ａ男視訊，遭Ａ男拒絕
，竟意圖損害他人之利益，基於非法蒐集個人資料、脅迫使少年
製造猥褻行為之電子訊號、違反本人意願之方式使少年被拍攝猥
褻行為之電子訊號、成年人對少年無故竊錄他人非公開之活動及
身體隱私部位之犯意，利用自己為○○補習班（真實名稱詳卷）老
師，有以輸入帳號密碼登入該補習班之網際網路雲端空間，閱覽
儲存於雲端空間之該補習班學生之姓名、電話、年籍、就讀學校
年級與班級等個人資料之權限，且由Ａ男通訊軟體MESSENGER 頭
像知悉Ａ男為該補習班之學生，隨即在其住○○○○○○○○○路○○○○號密
碼登入該補習班之雲端空間，非法蒐集Ａ男之真實姓名、住址、
就讀學校年級及班級等資料，並將其與Ａ男上開以通訊軟體MESSE
NGER 對話之文字訊息截圖，將截圖傳送給Ａ男向其恫稱：「我把
這些貼在○○（Ａ男就讀學校之名稱，真實名稱詳卷）群ㄛ、要配合
嗎、我是可以查到的喔、電愛阿、但要讓我舒服、不然我會轉傳
」等語，以此脅迫Ａ男與其視訊，Ａ男因而心生畏懼，遂依翁○○指
示，以通訊軟體「微信」與暱稱為「糖果」之翁○○視訊，及於視
訊中以手套弄生殖器自慰之行為，使Ａ男製造並傳送猥褻行為之
電子訊號，翁○○以其手機與Ａ男視訊之際，在Ａ男不知情之情形下
，以違反Ａ男意願之方式，使用該手機內預先下載之軟體側錄Ａ男
上開猥褻行為，使Ａ男被拍攝猥褻行為之電子訊號，並將上開電
子訊號儲存至其所有之電腦中。
    理  由
一、本院審理之範圍：
  ㈠按刑事訴訟法施行法第7條之13前段規定：中華民國110年5月
    31日修正通過之刑事訴訟法施行前，已繫屬於各級法院之案
    件，於施行後始適用修正前刑事訴訟法第348條規定。又新
    修正之刑事訴訟法第348條規定已於110年6月16日公布，依
    中央法規標準法第13條規定，自本條公布之日起算至第3 日
    起即於同年6月18日即已發生效力。換言之，於110年6月18
    日後（包括當日）繫屬於各級法院之案件，均應依修正後之
    刑事訴訟法第348條規定處理（最高法院110年度台上字第62
    11號判決意旨參照）。查修正後之刑事訴訟法第348條係規
    定：（第1項）上訴得對於判決之一部為之。（第2項）對於
    判決之一部上訴者，其有關係之部分，視為亦已上訴。但有
    關係之部分為無罪、免訴或不受理者，不在此限。（第3項
    ）上訴得明示僅就判決之刑、沒收或保安處分一部為之。本
    件原審認定上訴人即被告翁○○係犯個人資料保護法第19條第
    1 項而犯第41條第1 項意圖損害他人利益而蒐集個人資料、
    兒童及少年性剝削防制條例第36條第3 項以脅迫使少年製造
    猥褻行為之電子訊號、以違反本人意願之方法使少年被拍攝
    猥褻行為之電子訊號、兒童及少年福利與權益保障法第112 
    條第1 項前段、刑法第315 條之1 第2 款成年人故意對少年
    無故竊錄他人非公開活動及身體隱私部位等罪，且屬一行為
    同時觸犯前揭數罪，為想像競合犯，依刑法第55條前段規定
    ，從一重之以違反本人意願方法使少年被拍攝猥褻行為之電
    子訊號罪處斷，量處被告有期徒刑3年6月，暨為相關沒收之
    宣告。被告不服原判決，於111年1月20日提起上訴，並於11
    1年2月23日繫屬於本院，此有蓋用本院收文章之原審法院11
    1年2月21日桃院增刑和110訴222字第1110005148號函在卷可
    稽（本院卷第1頁），依首揭規定與說明，自應適用修正後
    之刑事訴訟法第348條定其上訴範圍。而被告於其上訴書中
    ，僅言明本案應有自首之適用，請求予以從輕量刑，嗣於本
    院準備程序時，再次表示其上訴係認有自首之適用，請求予
    以從輕量刑，並表示就原審認定之犯罪事實並無爭執，復於
    本院審理時僅就本件係有自首，請求依自首、刑法第59條之
    規定予以減輕、遞減其刑，並請求予以緩刑之宣告進行辯論
    （本院卷第31至36、60、95、96），而檢察官則未對原判決
    提起上訴（因檢察官未提起上訴，故原審不另為無罪之諭知
    部分，自亦不在本院審理之範圍），故本件上訴範圍只限於
    原判決之刑部分，被告未表明上訴之認定犯罪事實（即原判
    決之論罪）、沒收等其餘部分，則不在上訴範圍。
　㈡至本院前引之犯罪事實，業據原判決認定在案，並非在本院
    審理範圍內，惟為便於檢視、理解本件案情，乃予以臚列記
    載，併此敘明。
二、上訴駁回部分：
　㈠原審認被告罪證明確，認被告上開犯行若量處7 年之法定最
    低度刑，仍有過重之嫌，依刑法第59條規定予以酌減其刑，
    另認定被告本件並無自首之適用，而審酌被告明知Ａ男為未
    滿18歲之少年，竟為滿足一己私慾，而蒐集被害人之個人資
    料及以私密對話要求被害人與其視訊且為猥褻行為，並在被
    害人不知情下攝錄被害人之視訊畫面，罔顧Ａ男身心人格之
    健全發展，使Ａ男心理受創，應予非難，惟慮及被告於犯後
    始終坦承犯行，並與Ａ男達成和解，犯後態度良好，且被告
    無前科紀錄，素行尚佳，及兼衡被告於警詢中自陳大學畢業
    之教育程度、家庭經濟狀況勉持等一切情狀，量處有期徒刑
    3年6月。
　㈡被告上訴意旨略以：觀之本案之偵查卷宗資料，警方於被告
    自行到案說明前，僅知悉被害人指稱之犯罪經過、犯嫌所使
    用之帳戶IP為翁呂○○所申請、臉書帳號「余○○」與被告為好
    友關係、被告為翁呂○○之子等線索而已，然「余○○」的臉書
    好友眾多，且依被害人之指訴及斯時之卷內資料，未能確認
    「余○○」是否真有其人，尚難僅以被告與臉書「余○○」帳號
    為好友關係為由，逕認被告與本案間具有直接、明確、緊密
    之關係，警方斯時至多僅能合理懷疑犯嫌應與翁呂○○具有相
    當之關係或同住之家人，難認警方已掌握確切證據得合理懷
    疑被告為本案之犯嫌。此外，關於員警在原審所出具之職務
    報告中雖記載，因被告與被害人曾同為一補習班之師生，故
    研判被告為犯罪嫌疑人，實則此乃被告自行到案坦承犯行後
    ，始為承辦員警得知，並非承辦員警於被告到案前即已掌握
    之線索云云。
　㈢被告上訴固主張其本件係有自首減刑規定之適用，惟本案尚
    無從認定被告係有自首之情事，茲詳述如下：
　⒈按刑法第62條關於自首規定之所謂「發覺」，固指有偵查犯
    罪權限之公務員已知悉犯罪事實及犯罪行為人而言，然不以
    確知其人犯罪無誤為必要，若依憑現有客觀之證據，足認行
    為人與具體案件間，具備直接、明確及緊密之關聯，而有「
    確切之根據得合理之可疑」其為犯罪嫌疑人之程度者，即屬
    之；此與尚未發現犯罪之任何線索或證據，僅憑偵查犯罪公
    務員之工作經驗，或根據已掌握之線索，發現於犯罪發生後
    ，行為人有反應異常、不正常神態、舉止等表現，引人疑竇
    等情形，尚未能將行為人鎖定為犯罪嫌疑人，而僅屬「單純
    主觀上之懷疑」之情形不同，此有最高法院109 年度台上字
    第4338號判決意旨可資參照。
　⒉稽之證人即員警簡○○於本院審理時證稱：本案係由我所偵辦
    。當初因為被害人提到，對方有說要把影片丟到他所就讀之
    ○○學校群（被害人就讀學校之名稱，真實名稱詳卷），因而
    我研判被害人不是遭詐騙，對方不是要錢，所以我朝向報復
    或是霸凌的方向偵辦，因此我有詢問被害人是就讀哪個學校
    、哪間補習班，關於被害人第一次警詢筆錄並非我製作的，
    但我在被害人於109年8 月26日製作之第二次警詢筆錄前，
    我即有約被害人來研究本案如何突破，當時並沒有製作筆錄
    。又我當時先請臉書公司將犯嫌帳號登錄的IP寄回給我們，
    發現登錄的IP不只一個，其中1個是固網，因此向固網公司
    調閱申登人的資料，又關於浮動IP，其實也可以調查，只是
    數據比較大，我即先查詢固定的IP。因此我才會發通知書請
    被告母親翁呂○○到案來說明，因為固網是固定的，就是這棟
    建築物的網路，所以嫌疑人就濃縮為翁呂○○的家人，長輩當
    然是不可能，因此犯嫌的母親、祖父、祖母初步排除，只剩
    下被告、被告之弟弟、姐姐、姊夫這4個人，又因被告母親
    到場後，我請她與我觀察犯罪嫌疑人的臉書「余○○」，發現
    被告本身的帳號與「余○○」帳號互為好友，且被告母親告訴
    我，被告是補習班的老師，且我查到被害人也是那補習班的
    學生，因此我判斷被告是有高度可能為本案之犯嫌，因此我
    才請被告的母親聯繫被告前來，我請被告來的時候並不是主
    觀上的猜測，而是有合理的懷疑，我也只有請被告母親通知
    被告前來說明，因為我認為被告的弟弟、姐姐、姊夫都不重
    要。又被告於該日晚間係有到場，且被告一開始否認該帳號
    為他所有，經過我分析，自知難逃法網，才向警方坦承犯行
    等語明確（本院卷第83至89頁）。
　⒊審酌證人簡○○僅係就其前開執行職務之親身經歷、見聞而為
    陳述，且觀諸被告歷次供述情節，未見其有指稱證人簡○○於
    偵辦本案之時，有何違法之舉，是證人簡○○豈有就如何查獲
    被告乙情，恣意為不實之詞之必要；況稽之證人簡○○於本院
    審理時更證稱，其認為被告之犯後態度良好，讓其主動查扣
    相關之犯罪工具等語（本院卷第86頁），亦見證人簡○○實無
    恣意虛構不利於被告之詞。此外，對照卷附之內政部警政署
    刑事警察局109年6月23日刑資字第1090065943號函及所檢附
    之資料、IP申裝人相關資料暨員警於109年8月15日即查詢翁
    呂○○之全戶戶籍資料以觀（偵字卷第25至27、45至51），俱
    與證人簡○○前述所陳，係藉由查詢臉書登錄IP、查詢登錄固
    定IP之申登人資料，因此初始即鎖定申登人翁呂○○同住家人
    之情狀俱屬吻合。至被告之辯護人雖質疑卷內並無翁呂○○及
    被害人於被告到案前，即有提及其所就讀補習班之相關筆錄
    內容，然證人簡○○就其確有聯繫被告母親到案說明乙節，亦
    據被告於本院審理時供稱明確（本院卷第89頁）；又衡以現
    行員警偵辦案件之實務，為盡速鎖定犯嫌，期間請被害人到
    場協助，然未製作筆錄者，亦非罕見，無從徒以無該等筆錄
    之記載，遽認證人簡○○所言為虛。甚者，觀之被告之警詢筆
    錄，其上尚記載「員警問：因何事警方通知你至偵查隊製作
    筆錄？被告答：因警方告知我涉嫌兒童及少年性剝削條例案
    所以製作筆錄」（偵字卷第7頁反面），依斯時員警與被告
    之詢答內容，亦與證人簡○○所陳，係其請被告母親通知被告
    前來製作筆錄之情，要屬相符；尤以，依證人簡○○未通知被
    告之弟弟、姊姊、姊夫，而僅特意請被告到案製作筆錄以觀
    ，益徵證人簡○○前稱係基於上開緣由，而認定被告應為本案
    之嫌疑人之情非虛。至證人簡○○於本審理證述之初，雖有一
    度證稱其忘記知曉被害人就讀、被告任職補習班之時間先後
    順序為何，然衡以被告係於109年8月25日第一次至警局製作
    筆錄，而證人簡○○係直至111年4月20日始至本院證述，相距
    已逾1年7月，衡以人之記憶，本即因時隔久遠而有記憶模糊
    、疏漏之情事，且證人簡○○既身為員警，其經手刑案之數量
    眾多，是其無法精確記憶個案之事發完整經過，本屬常情，
    惟其嗣於本院審理時，業已完整敘述偵辦之過程，且其所陳
    情節，亦與其查詢相關IP資料、通知申登人到場，嗣更特意
    通知被告到案說明等節，核屬吻合，自難僅以其曾表示記憶
    不清，而認其之證詞，為不足採。至辯護人雖執依檢察官之
    起訴書已載明被告為自首，且原審之蒞庭檢察官亦同此認定
    云云。然觀之起訴書，可知其上並未敘明被告自首之依據為
    何，且原審之公訴檢察官亦未表示被告自首之情形為何；甚
    觀之本案之偵查卷宗，除被告及其辯護人於檢察官訊問時曾
    自行主張為自首外，別無其他證據資料足以認定被告確為自
    首，復被告本案並無自首之情事，業據證人簡○○於本院審理
    時證述明確，自無僅以起訴書之記載，而認被告確有自首之
    情形。
　⒋基此，警員簡○○於被告到案說明前，已查得犯嫌所使用帳號
    之IP為翁呂○○所申請，而得特定嫌疑人應為與翁呂○○同住之
    家人；且依FB帳號「余○○」與被告為好友之關係、被告為翁
    呂○○之子且為同住之家人，亦得認定被告與使用臉書「余○○
    」帳號之人關係密切，甚有使用該臉書帳號之可能；復依被
    告與被害人為同間補習班師生，而與使用「余○○」帳號之人
    清楚知曉被害人就讀之學校、班級等線索，實互核相符，此
    等客觀證據已有明確及緊密之連結將本案犯罪嫌疑人指向被
    告，較其他調查對象具有更高之作案嫌疑，已可認「有確切
    之根據得合理之可疑」將被告提昇為「犯罪嫌疑人」，自與
    自首要件不符，而無自首減刑之適用。
　㈣按刑法第59條之規定，犯罪之情狀顯可憫恕，認科以最低刑
    度仍猶嫌過重者，得酌量減輕其刑，該條所謂「犯罪之情狀
    可憫恕」，本係指裁判者審酌刑法第57條各款所列事項以及
    其他一切與犯罪有關之情狀之結果，認其犯罪足堪憫恕者而
    言，有最高法院102 年度台上字第870 號判決意旨可資參照
    。本案被告涉犯兒童及少年性剝削防制條例第36條第3 項違
    反意願使他人被拍攝猥褻影像罪，為法定本刑7 年以上有期
    徒刑之罪，刑度甚重，被告所為本件犯行，固值非難，惟審
    酌被告除本案外無其他前科紀錄，又被告犯後於偵查、原審
    暨本院審理時就本案犯行坦認不諱，復於原審審理時已與Ａ
    男及Ａ男母親以新臺幣60萬元達成和解，且已如數賠償完畢
    ，經Ａ男及Ａ男母親表示願意給予被告自新之機會，獲得被害
    人諒解，此有本院被告前案紀錄表、原審法院調解筆錄、刑
    事陳報狀及收據在卷可憑（本院卷第43頁，原審卷1第23、1
    11 至115 、143 頁），堪認被告確有悔悟之意，另衡酌被
    告自106 年7 月間即有焦慮症及憂鬱症等情形，並持續前往
    醫療院所就診治療等情（原審卷1第51頁），顯見其為本案
    犯行時之精神及心理狀態並非良好，應為一時衝動而涉犯本
    案，是本院認就被告上開犯行若量處7 年之法定最低度刑，
    仍有過重之嫌，爰依刑法第59條規定酌予以減輕其刑。
　㈤基此，原審認被告並無自首減輕其刑之適用，另認被告就本
    案犯行，實有情輕法重之情事，而依刑法第59條予以酌減其
    刑，俱無違誤。是被告上訴主張其有自首之適用，要屬無稽
    ，業據本院詳述如前，又量刑之輕重係屬事實審法院得依職
    權自由裁量事項，苟已斟酌刑法第57條各款所列情狀而未逾
    越法定刑度，不得遽指為違法。而原審判決已以被告之責任
    為基礎，實已就被告之犯罪動機、手段、犯罪所生之危害等
    刑法第57條各款所列情形為科刑輕重標準之綜合考量，在法
    定刑度內，斟酌科刑，尚無偏執一端，致明顯失出失入之違
    法或不當，客觀上不生量刑裁量權濫用或違反比例原則、罪
    刑均衡原則之情形，與罪刑相當原則無悖，核無不合；且原
    審所量處之刑度，已係最低法定刑度（7年）依刑法第59條
    予以酌減後之最低刑度（3年6月），是被告上訴主張原審量
    刑過重，請求予以從輕量刑云云，為無理由，應予駁回。
　㈥末以，被告及其辯護人雖為被告請求為緩刑之宣告，惟按受2 年以下有期徒刑、拘役或罰金之宣告，認以暫不執行為適當者，得宣告2 年以上5 年以下之緩刑，刑法第74條第1 項定有明文。本案被告就所犯違反本人意願使少年被拍攝猥褻行為之電子訊號罪，並未受2 年以下有期徒刑之宣告，自與前開緩刑之要件不符，而屬無據。　　　　　　　　　　
據上論斷，應依刑事訴訟法第368條，判決如主文。
本案經檢察官何嘉仁到庭執行職務。
中　　華　　民　　國　　111 　年　　5 　　月　　31　　日
                  刑事第二十五庭審判長法　官  邱滋杉
                                      法　官  邱瓊瑩
                                      法　官  陳彥年
以上正本證明與原本無異。
如不服本判決，應於收受送達後20日內向本院提出上訴書狀，其
未敘述上訴之理由者並得於提起上訴後20日內向本院補提理由書
（均須按他造當事人之人數附繕本）「切勿逕送上級法院」。
                                      書記官  彭秀玉
中　　華　　民　　國　　111 　年　　6 　　月　　1 　　日